【裁判字號】    99,消債更,283
【裁判日期】    991231
【裁判案由】    更生事件
【裁判全文】
臺灣板橋地方法院民事裁定           99年度消債更字第283號
聲  請  人
即  債務人  蔣勝陽
代  理  人  曾允斌律師
上列當事人因消費者債務清理事件，聲請更生，本院裁定如下：
    主  文
聲請駁回。
聲請費用由聲請人負擔。
    理  由
一、本件聲請人即債務人聲請意旨略以：聲請人積欠金融機構債
    務共計新臺幣（下同）1,648,340 元，聲請人前以掛號郵寄
    資料向最大債權銀行渣打國際商業銀行請求協商，並以電話
    向銀行表示願償還本金四折之金額，且能按照銀行所定之分
    期期數償還，惟該行表示不同意，並表示未收到聲請人所寄
    出之協商申請書，而聲請人當初並未將相關資料留存，僅有
    前置協商申請書1 紙為證（見本院卷第28頁，證1 ），又當
    時銀行堅持必須以四折之優惠專案清理債務（見本院卷第29
    頁，證2 ），惟聲請人每月收入有限，無法遵照該條件履行
    ，致協商不成立，又聲請人無擔保或無優先權之債務總額未
    逾1,200 萬元，復未經法院裁定開始清算程序或宣告破產，
    爰向本院聲請更生等語。
二、按債務人對於金融機構因消費借貸、自用住宅借款、信用卡
    或現金卡契約而負債務，在聲請更生或清算前，應提出債權
    人清冊，以書面向最大債權金融機構請求協商債務清償方案
    並表明共同協商之意旨，消費者債務清理條例第151 條第1
    項定有明文。而消費者債務清理條例之前置協商程序，其立
    法目的係因債務人對於金融機構因消費借貸、自用住宅借款
    、信用卡或現金卡契約而負債務，其法律關係較單純明確，
    金融機構並已訂有債務協商機制，使債務人與多數債權人間
    能利用法院程序外解決之協商機制而自主解決其債務，如能
    協商成立，債務人或不須依本條例聲請更生或清算，可疏減
    法院負擔，有效分配司法資源，遂採行協商前置主義。申言
    之：(一)就債務人協力協商之義務而言：債務人須盡己之力與
    最大債權金融機構謀求自主性的協定清償債務方案，若債務
    人於衡酌己身清償資力，提出符合正當性及合理性之清償計
    畫，卻不被最大債權金融機構所接受時，債務人自得求助於
    法院，選擇向法院聲請更生或清算。反之，若債務人僅徒具
    形式提出協商聲請，而不以積極態度謀求解決清償債務方案
    ；或事後又撤回協商之聲請；或債務人所提出之債務清償方
    案與其清償資力不具相當性與合理性時，亦即在衡量債務人
    之負債原因、經濟收入情況、通常生活必要性之支出等客觀
    情狀後，債務人提出之清償計畫，並不符合比例原則之要求
    時，自不能認債務人已充分踐行法律所要求之協商程序；否
    則，若不問債務人之清償資力如何，概命最大債權金融機構
    必須接受清償條件，即難謂符合法律所定前置協商之精神。
    (二)就法院發動債務清理程序之必要性而言：消費者債務清理
    條例所定協商前置程序之意旨，在使金融機構與債務人就特
    定種類之債務清理事務上，利用法院程序外解決之協商機制
    ，為迅速有效之自主性解決。而此一程序之進行，有賴當事
    人間之協力配合，本於誠信為基礎，形成債務清理之共識，
    藉由法院之事後核可，賦予協商內容作為執行名義之正當性
    。苟債務人無視協商程序而直接進入更生程序，或於前置協
    商程序時，故意使協商破裂，雖有債務協商不成立之形式，
    然藉由此方式造成此等結論，難謂債務人有進行債務清理之
    誠意可言，否則不啻根本否認前置協商之立法意旨。而國家
    司法資源介入私人紛爭之處理，應符必要性及合適性原則，
    亦即指國家權力行使之手段須可達成其目的，當手段不能完
    成權力行使目的時，即欠缺此合適性原則，而在所有可能達
    成目的之方法中，應選擇符合經濟性、效率性、相當性之債
    務清理方式，此不僅須考量債務人之利益，更須兼顧債權人
    之債權獲償之可能；否則，濫用司法程序之結果，亦有侵害
    憲法上所保障債權人財產權之虞。
三、按協商不成立時，應付與債務人證明書，消費者債務清理條
    例第151 條第4 項後段定有明文。本件聲請人即債務人陳稱
    其於民國99年6 月17日向最大債權銀行渣打國際商業銀行申
    請前置協商，並提出消費者債務清理條例債務人向金融機構
    辦理前置協商申請書1 紙為證（見本院卷第28頁）。惟查，
    渣打國際商業銀行於99年10月29日具狀表示聲請人未曾依消
    費者債務清理條例向該行聲請前置協商（見本院卷第49頁）
    ，且經本院於99年11月30日以裁定命聲請人補正當時郵寄前
    置協商申請書之回執及債權人渣打國際商業銀行收受相關文
    件之證明，惟聲請人於99年12月17日具狀表示未留下郵寄之
    相關證據（見本院卷第54頁），而聲請人及債權人均無法提
    出協商不成立證明書，揆諸首揭條文及立法理由意旨，可見
    本件未經前置協商，是其本件更生之聲請，不符合消債條例
    第151條第1 項規定之要件，灼然甚明。
四、綜上所述，本件更生之聲請為不合法，本院無從准許，且核
    其情形又屬無法補正，揆諸首開說明，本件聲請自應予駁回
    ，爰依消費者債務清理條例第8 條，裁定如主文。
五、至債務人所預納之郵務送達費3,060 元，則待全案確定後，
    如有餘額，再行退還，附此敘明。
中    華    民    國    99    年    12    月    31    日
                  民事第二庭  法  官  張筱琪
以上正本係照原本作成
如不服本裁定，應於裁定送達後10日內，以書狀向本院提出抗告
，並繳納抗告費新臺幣1,000元
中    華    民    國    99    年    12    月    31    日
                              書記官  連思斐

司法院資訊處製作；財團法人民間司法改革基金會備份。
